【裁判字號】    89,訴,1035
【裁判日期】    900328
【裁判案由】    繼承登記
【裁判全文】
臺北高等行政法院判決                            八十九年度訴字第一○三五號
                              .
    原    告  甲○○
    被    告  台北縣汐止地政事務所
    代 表 人  乙○○主任）.
右當事人間因繼承登記事件，原告不服台灣省政府中華民國八十九年七月十五日八九
府訴二字第一二六四三一號再訴願決定，提起行政訴訟，本院判決如左：
    主  文
原告之訴駁回。
訴訟費用由原告負擔。
    事  實
甲、事實概要：
    原告於民國（下同）八十八年七月二十一日向被告提出土地登記申請書，就被繼
    承人「黃木」所遺台北縣汐止市○○段社后下小段一二七、一二七之一地號等二
    筆土地（分割前為台北縣汐止鎮○○段社后下小段第一二七地號）申辦繼承登記
    ，經被告審查後，以該申請案尚需補正，乃於八十八年七月二十三日函請原告於
    接到補正通知書起十五日內，依通知書所示予以補正。惟屆期原告仍未能補正齊
    全，被告乃依土地登記規則第五十一條第一項第四款規定駁回原告所請，原告不
    服提起訴願、再訴願均遭決定駁回，遂提起本件行政訴訟。
乙、兩造聲明：
  一、原告聲明（依起訴狀所載）：
    (一)原處分、訴願決定暨再訴願決定均撤銷。
    (二)被告應為准許原告繼承登記之行政處分。
    (三)訴願費用由被告負擔。
  二、被告聲明
      駁回原告之訴。
丙、兩造之爭點：
    被告得否以原告未能依限補正欠缺資料，引「土地總登記登記名義人之資料不全
    或不符申辦登記審查注意事項」之規定，駁回原告繼承之申請？
丁、原告主張：原告經合法通知，未於言詞辯論期日到場，惟據其起訴狀記載稱：
  一、查原告之父黃木於二十二年（即日據昭和八年）八月二十五日去世，原告查得
      其遺有坐落台北縣汐止市○○段社后下小段○一二七、○一二七－一地號土地
      （以下簡稱系爭土地），原告乃向被告申請繼承登記，然被告以登記人名義人
      住所不全（不符），予以駁回。
  二、惟查舊土地登記簿及土地台帳雖僅載有系爭土地所有權人係黃木，別無住所記
      載，然登記名義人黃木與被繼承人黃木確係同一人，蓋以：（一）黃木生前經
      營南北雜貨為業，時須四處奔走，復以當時民間習慣係以土地所在地為通訊地
      址，是黃木乃以當時設籍於系爭土地之胞妹陳黃尾涼戶籍為通訊地址，並經登
      載於系爭土地台帳。（二）原告經向台北縣汐止市戶政事務所查詢得知：日據
      當時台北州七星郡汐止街社后字社后下一二七番地及五十二番地，並無黃木設
      籍資料，足見並無其他黃木之人。
  三、次查系爭土地台帳業主住所「五二番戶」雖經刪除，然究係何人刪除？為何刪
      除？均未見相關登載，地政機關顯有違失。
  四、被告以無日據時期土地登記簿及申報書暨土地總登記簿可資佐證，原告又未能
      提具登記名義人日據時期之登記濟證或光復後首次核發之原權利書狀或共有人
      保持證，致無以認定被繼承人黃木即系爭土地登記名義人黃木，然日據時期土
      地登記簿、申報書、土地總登記簿均係地政機關應保存者，此實非原告所得置
      喙，今被告以此等資料散失，無以參認，率駁回原告申請，殊有未洽；再者，
      黃木去世時，原告時齡不足一歲，要難責令原告提出登記證等資料。
  五、再查被告以原告未能補正欠缺資料，核與「土地總登記登記名義人之資料不全
      或不符申辦登記審查注意事項」規定不合，據以駁回，然上揭規定僅係內政部
      彙整、歸納若干個案所得結論，倘具體個案確另有他途足堪認定，當不宜拘泥
      於上揭規定，率爾駁回申請，始符憲法保障人民財產權之旨。而查黃木與登記
      名義人確係同一人，是被告據以駁回，殊有違誤。
  六、退步言之，被告縱認原告所提證件不足認定黃木與登記名義人係同一人，然究
      有無其他黃木之人，固可函詢戶政單位，以資釐清，然被告未予多方查證，即
      駁回原告申請，實有未當。綜上理由，本案原處分、訴願及再訴願決定，均有
      違誤，請予撤銷。
  七、未按行政訴訟之裁判須以民事法律關係是否成立為準據，而該法律關係已經訴
      訟繫屬尚未終結者，行政法院應以裁定停止訴訟程序，行政訴訟法第一百七十
      七條第一項定有明文。查本件訴求判命被告准予原告繼承登記，係以系爭土地
      所有權屬原告所有為據。茲原告已另行向民事法院起訴，請求確認系爭土地之
      所有權為原告所有，併此陳報。
戊、被告主張：
    原告以八十八年七月二十一日收件汐地字第二六一一一號土地登記申請書，就其
    被繼承人「黃木」所遺台北縣汐止市○○段社后下小段一二七、一二七之一地號
    等二筆土地申辦繼承登記，經被告調閱該二筆土地之舊土地登記簿及土地台帳所
    載，土地所有權人雖為黃木，惟除所有權人姓名外，其餘均無住所記載，且台帳
    曾記載「五十二番戶」並經刪除，又查無日據時期土地登記簿及申報書可資佐證
    ，核與內政部八十二年九月一日台八二內地字第八二八三六○九號函頒「土地總
    登記登記名義人之資料不全或不符申辦登記審查注意事項」第二點有關土地總登
    記登記名義人住所有不符或不全或無從記載之情事時申請人應附文件之規定未合
    。另依原告主張曾以台帳記載並刪除之「五十二番戶」向戶政機關申請戶籍謄本
    ，結果亦無被繼承人黃木曾設籍該番地之資料，實無從認定黃木即為登記名義人
    ，被告乃依土地登記規則第五十條之規定，以八十八年七月二十三日汐補字第一
    ○六四號土地登記案件補正通知書通知原告檢附足資證明被繼承人確為前開土地
    之登記名義人之資料，俾憑辦理，因原告未依上開規定於十五日內補正完畢，被
    告乃依土地登記規則第五十一條第一項第四款規定駁回其登記之申請，並無違誤
    。
    理  由
壹、程序方面：
  一、原告經合法通知，未於言詞辯論期日到場，核無民事訴訟法第三百八十六條各
      款所列情形，爰依被告之聲請，由其一造辯論而為判決，合先明。
  二、查地政機關就有關土地權利之存在與否，並無實體上之認定權；易言之，就有
      關土地登記，地政機關僅就申請人所提出之證明文件，就形式上審核，即可為
      准駁之處分。是本件之審判端在查明原告是否具備申請繼承登記之必要文件；
      被告駁回其申請，有無違誤，初與原告是否擁有系爭土地之所有權無涉。卷查
      原告係向台灣士林地方法院民事庭起訴，請求確認系爭土地為其所有，另以無
      權占有之法律關係，訴求第三人黃雲林等人拆屋還地並為損害賠償，有該院八
      十九年度重訴字第三二八號民事判決記載甚明附卷可稽。是本件裁判並不以該
      民事判決法律關係是否成立為準據，尚無裁定停止訴訟之必要，均併說明。
貳、實體方面：
  一、按內政部八十二年九月一日台內地字第八二八三六○九號函頒「土地總登記
      登記名義人之資料不全或不符申辦登記審查注意事項」第二點規定：「登記名
      義人姓名與戶籍謄本姓名相符，其住所有不符或不全之情事，而申請人檢附之
      文件合於左列情形之一者，得據以受理登記：(一)日據時期土地登記簿或土地臺
      帳所載登記名義人之住所與其日據時期戶籍謄本所載住所相符者。(二)登記名義
      人與其他共有人於日據時期取得數宗共有土地之時間、原因相同，其中某宗地
      號登記簿上未載明登記名義人之住所，而其他共有土地之土地登記簿謄本載有
      其住所與戶籍謄本相符者。(三)登記名義人與其他共有人之一依日據時期戶籍謄
      本所載有直系血親、配偶或三親等內旁系血親關係者。(四)登記名義人住所記載
      不全如缺漏町、目、街或番地號碼等，而有登記名義人日據時期之登記證或光
      復後首次核發之原權利書狀或共有人保持證者。(五)登記名義人住所番地號碼與
      其戶籍謄本所載住所之番地號碼不符時，應檢附登記住所番地之全部戶籍謄本
      ，且有登記名義人日據時期之登記證或光復後首次核發之原權利書狀或共有人
      保持證者。(六)土地登記簿未載明登記名義人住所，惟其日據時期戶籍謄本所載
      住所之番地號碼與申請登記土地之日據時期之地號相符，申請人應檢附前款之
      文件，並經登記機關審查該住所內無其他同名同姓者。」第按土地登記規則第
      五十一條第一項第四款亦規定：「四、逾期未補正或未照補正事項完全補正者
      ，登記機關應以書面明理由及法令依據，駁回登記之申請。」
  二、經查：
      (一)卷附系爭土地日據時期台帳及光復後舊土地登記簿謄本所載土地所有權人雖
        為「黃木」所有，但台帳上其住所原僅註明「五二番戶」，後又遭刪除；至
        舊土地登記簿謄本則就所有權人之年齡、職業、住址、籍貫等足資辨別身分
        證明文件，均付闕如，已無從為有利原告之認定。
      (二)至原告主張日據時期（尤其是黃木遷入之大正五年前後）台灣民間習慣係以
        土地所在地為通訊地址乙節，此項習慣為法院所不知，原告又未能舉證明之
        ，已不足取；況原告於民事訴訟主張黃木於大正五年以台北州七星郡汐止街
        汐止字汐止五十二番地（即台北廳石碇堡水返腳街土名水返腳五十二番地）
        為通訊地址云云，然查其妹陳黃尾涼係遲至大正九年五月十一日（當時十四
        歲）始因婚姻入戶該址，業經民事法院查明，有台灣士林地方法院八十九年
        重訴字第三二八號判決，附卷可查，是黃木於其妹出嫁前四年即將通訊地址
        置於準親家中，要與常情不合；退步言之，縱認此事非虛，然台帳上亦僅有
        「五二番地」之記載，是否即為上開住址，仍無證據證明。
      (三)另依卷附台北縣汐止市戶政事務所八十八年八月三日（八八）北縣汐戶謄一
        字第一號函示：「經查本所接管日據時期戶口調查簿台北州七星郡汐止街社
        后字社后下一二七番地及五十二番地無黃木設籍資料。」亦無從認定黃木即
        為系爭土地所有人。
  三、末按申請登記，應提出登記原因證明文件，土地登記規則第三十四條第二款規
      定甚明，是提出登記證明文件係申請登記人之義務。原告主張被告尚可函詢戶
      政機關查明有無其他「黃木」之人云云，顯有誤會；況揆之實際，若凡申請登
      記，有關證明文件均得委之於地政機關依職權調查取得，事實上亦礙難辦到。
      而「土地總登記登記名義人之資料不全或不符申辦登記審查注意事項」係中央
      地政主管機關內政部基於職權所訂定，若無違法之處，自有其拘束力。本件被
      告既未能依被告補正通知於十五日內補正申請繼承登記證明文件，從而被告依
      此「注意事項」及土地登記規則第五十一條第一項第四款規定，駁回原告之申
      請，於法並無不合。訴願及再訴願決定遞予維持，亦無違誤。原告仍執陳詞爭
      執，為無理由，應予駁回。
據上論結，本件原告之訴為無理由，爰依行政訴訟法第九十八條第三項前段、第二百
十八條，民事訴訟法第三百八十五條第一項前段判決如主文。
中      華      民      國     九十     年      三      月    二十八    日
                         臺 北 高 等 行 政 法 院  第 四 庭
                                           審 判 長 法  官  張瓊文
                                                    法  官  黃清光
                                                    法  官  梁力求
右為正本係照原本作成。
如不服本判決，應於送達後二十日內，向本院提出上訴狀並表明上訴理由，如於本判
決宣示後送達前提起上訴者，應於判決送達後二十日內補提上訴理由書（須按他造人
數附繕本）。
中      華      民      國     九十     年      三      月    二十九    日
                                                    書記官  吳芳靜


司法院資訊處製作；財團法人民間司法改革基金會備份。
